# Manipolazione dei dati 

## Motivazione 

Si chiamano "dati grezzi" quelli che provengono dal mondo circostanze, i
dati raccolti per mezzo degli strumenti usati negli esperimenti, per
mezzo di interviste, di questionari, ecc. Questi dati (chiamati
*dataset*) raramente vengono forniti con una struttura logica precisa.
Per potere elaborarli mediante dei software dobbiamo prima trasformarli
in maniera tale che abbiano una struttura logica organizzata. La
struttura che solitamente si utilizza è quella tabellare (matrice dei
dati), ovvero si dispongono i dati in una tabella nella quale a ciascuna
riga corrisponde ad un'osservazione e ciascuna colonna corrisponde ad
una variabile rilevata. In R una tale struttura è chiamata *data frame*.
Il pacchetto `dplyr`, che è al momento uno dei pacchetti più famosi e
utilizzati per la gestione dei dati, offre una serie di funzionalità che
consentono di ottenere il risultato descritto in precedenza e consente
inoltre di eseguire le operazioni più comuni di manipolazione dei dati
in maniera più semplice rispetto a quanto succeda quando usiamo le
funzioni base di .

## Trattamento dei dati con `dplyr`

Il pacchetto `dplyr` include cinque funzioni base: `filter()`,
`select()`, `mutate()`, `arrange()` e `summarise()`. A queste cinque
funzioni di base si aggiungono il pipe `%>%` che serve a concatenare più
operazioni e `group_by` che serve per il subsetting. In particolare,
considerando una matrice osservazioni per variabili, `select()` e
`mutate()` si occupano di organizzare le variabili, `filter()` e
`arrange()` i casi, e `summarise()` i gruppi.

Per introdurre le funzionalità di base di `dplyr`, consideriamo i dati
contenuti nel data frame `msleep` fornito dal pacchetto `ggplot2`, che
contiene le ore di sonno medie per 83 specie di mammiferi
[@savage2007scaling]. Carichiamo il pacchetto `tidyverse` (che contiene
`ggplot2`) e leggiamo nella memoria di lavoro l'oggetto `msleep`:

```{r}
library("tidyverse")
data(msleep)
dim(msleep)
```


### Selezionare le colonne del data.frame con `select()`

La funzione `select()` consente di selezionare un sottoinsieme di
variabili in un dataset. L'operatore pipe, `%>%`, serve a concatenare
varie funzioni insieme, in modo da inserire un'operazione dietro
l'altra. 
Una spiegazione intuitiva dell'operatore pipe è stata fornita da `@andrewheiss`. Consideriamo la seguente istruzione R:

```{r, eval=FALSE}
leave_house(get_dressed(get_out_of_bed(wake_up(me, time = "8:00"), side = "correct"), pants = TRUE, shirt = TRUE), car = TRUE, bike = FALSE)
```

È difficile da capire.  Un'istruzione equivalente, scritta mediate l'operatore pipe, è la seguente:

```{r, eval=FALSE}
me %>% 
  wake_up(time = "8:00") %>% 
  get_out_of_bed(side = "correct") %>% 
  get_dressed(pants = TRUE, shirt = TRUE) %>% 
  leave_house(car = TRUE, bike = FALSE)
```

Qui si capisce molto meglio ciò che vogliamo fare.  Il data.frame `me` viene passato alla funzione `wake_up()`, la quale ha come argomento l'ora del giorno: `time = "8:00"`. Una volta "svegliati" dobbiamo scendere dal letto. Quindi l'output di `wake_up()` viene passato a `get_out_of_bed()` ha ha come argomento `side = "correct"` perché vogliamo scendere dal letto dalla parte giusta.  E così via.

Ritornando all'esempio precedente, supponiamo di volere selezionare le variabili `name`,
`vore` e `sleep_total`. Usando pipe scriviamo:

```{r}
dt <- msleep %>%
  select(name, vore, sleep_total)
dt
```

laddove la sequenza di istruzioni precedenti significa che il data.frame
`dt` è stato passato alla funzione `select()`.

### Filtrare le righe del data.frame con `filter()`

La funzione `filter()` consente di selezionare un sottoinsieme di
osservazioni in un dataset. Per esempio, possiamo selezionare tutte le
osservazioni nella variabile `vore` contrassegnate come `carni` in
questo modo (ovvero, tutti i carnivori):

```{r}
dt %>%
  filter(vore == "carni")
```


### Aggiungere una colonna al data.frame con `mutate()`

Talvolta vogliamo creare una nuova variabile in uno stesso dataset ad
esempio sommando o dividendo due variabili, oppure calcolandone la
media. A questo scopo si usa la funzione `mutate()`. Per esempio, se
vogliamo esprimere i valori di `sleep_total` in minuti, moltiplichiamo
per 60:

```{r}
dt %>% 
  mutate(sleep_minutes = sleep_total * 60) %>%
  select(sleep_total, sleep_minutes)
```


### Ordinare i dati con `arrange()`

La funzione `arrange()` serve a ordinare i dati in base ai valori di una
o più variabili. Per esempio, possiamo ordinare la variabile
`sleep_total` dal valore più alto al più basso in questo modo:

```{r}
dt %>% 
  arrange(desc(sleep_total))
```



### Raggruppare i dati con `group_by()`

La funzione `group_by()` serve a raggruppare insieme i valori in base a
una o più variabili. La vedremo in uso in seguito insieme a
`summarise()`.

### Sommario dei dati con `summarise()`

La funzione `summarise()` collassa il dataset in una singola riga dove
viene riportato il risultato della statistica richiesta. Per esempio, la
media del tempo totale del sonno è

```{r}
dt %>% 
  summarise(
  m_sleep = mean(sleep_total, na.rm = TRUE)
  ) %>% 
  unlist()
```

### Operazioni raggruppate

In precedenza abbiamo visto come i mammiferi considerati dormano, in
media, 10.4 ore al giorno. Troviamo ora il sonno medio in funzione di
`vore`:

```{r}
dt %>%
  group_by(vore) %>%
  summarise(
    m_sleep = mean(sleep_total, na.rm = TRUE), 
    n = n()
  )
```

Si noti che, nel caso di 7 osservazioni, il valore di `vore` non era
specificato. Per tali osservazioni, dunque, la classe di appartenenza è
`NA`.

## Creare grafici con `ggplot2()`

Creata nel 2005 da Hadley Wickham, `ggplot2()` premette di generare dei
grafici più raffinati e attraenti rispetto a quelli che si possono
ottenere con il pacchetto grafico contenuto nella distribuzione base di R.

La libreria `ggplot2` è un'implementazione della cosiddetta "Grammar of
Graphics" di Wilkinson. Tale "grammatica" consiste in uno schema
generale da applicare alla visualizzazione dei dati, che permette di
organizzare un grafico attraverso la combinazione di componenti
semantiche distinte, come oggetti geometrici, scale e coordinate. Per
questa ragione, in `ggplot2()` un grafico è costituito da una serie di
strati (*layers*).

La funzione da cui si parte per inizializzare un grafico è `ggplot()`.
La funzione `ggplot()` richiede due argomenti. Il primo è l'oggetto di
tipo data.frame che contiene i dati da visualizzare. Il secondo è una
particolare lista che viene generata dalla funzione `aes()`, la quale
determina l'aspetto (*aesthetic*) del grafico. La funzione `aes()`
richiede necessariamente di specificare "x" e "y", ovvero i nomi delle
colonne del data.frame che è stato utilizzato quale primo argomento di
`ggplot()`, le quali rappresentano le variabili da porre rispettivamente
sugli assi orizzontale e verticale.

La definizione della tipologia di grafico e i vari parametri sono poi
definiti successivamente, aggiungendo all'oggetto creato da `ggplot()`
tutte le componenti necessarie. Saranno quindi altre funzioni, come
`geom_bar()`, `geom_line()` o `geom_point()` a occuparsi di aggiungere
al livello di base barre, linee, punti, e così via. Infine, tramite
altre funzioni, ad esempio `labs()`, sarà possibile definire i dettagli
più fini.

Gli elementi grafici (bare, punti, segmenti, ...) usati da `ggplot2`
sono chiamati `geoms`. Mediante queste funzioni è possibile costruire
diverse tipologie di grafici:

-   `geom_bar()` : crea un layer con delle barre;

-   `geom_point()` : crea un layer con dei punti (diagramma a
    dispersione);

-   `geom_line()` : crea un layer con una linea retta;

-   `geom_histogram()` : crea un layer con un istogramma;

-   `geom_boxplot()` : crea un layer con un box-plot;

-   `geom_errorbar()` : crea un layer con barre che rappresentano
    intervalli di confidenza;

-   `geom_hline()` e `geom_vline()` : crea un layer con una linea
    orizzontale o verticale definita dall'utente.

Un comando generico ha la seguente forma:

```{r, eval=FALSE}
my_graph <- my_data %>% 
  ggplot(aes(x_var, y_var)) +
  geom_...()
```

La prima volta che si usa il pacchetto `ggplot2` è necessario
installarlo. Per fare questo possiamo installare `tidyverse` che, oltre
a contenere `ggplot2`, fornisce altre utili funzioni per l'analisi dei
dati:

```{r, eval=FALSE}
install.packages("tidyverse")
```

Per attivare il pacchetto si usa l'istruzione:

```{r}
library("tidyverse")
```

Ogni volta che si inizia una sessione   è necessario attivare i
pacchetti che si vogliono usare, ma non è necessario istallarli una
nuova volta. Se è necessario specificare il pacchetto nel quale è
contenuta la funzione (o il data.frame) che vogliamo utilizzare, usiamo
la sintassi `package::function()`. Per esempio, l'istruzione
`ggplot2::ggplot()` rende esplicito che stiamo usando la funzione
`ggplot()` contenuta nel pacchetto `ggplot2`.

### Diagramma a dispersione

Consideriamo nuovamenti i dati contenuti nel data frame `msleep` e
poniamoci il problema di rappresentare graficamente la relazione tra il
numero medio di ore di sonno giornaliero (`sleep_total`) e il peso
dell'animale (`bodywt`). Usando le impostazioni di default di `ggplot2`,
con le istruzioni seguenti, otteniamo il grafico fornito dalla
Figura [1.2](#fig:ggplot2_sleep1){reference-type="ref"
reference="fig:ggplot2_sleep1"}.

```{r}
data(msleep)
p <- msleep %>% 
  ggplot(
    aes(x = bodywt, y = sleep_total)
  ) +
  geom_point()
print(p)
```

Coloriamo ora in maniera diversa i punti che rappresentano animali
carnivori, erbivori, ecc.

```{r}
p <- msleep %>% 
  ggplot(
    aes(x = bodywt, y = sleep_total, col = vore)
  ) +
  geom_point()
print(p)
```

È chiaro, senza fare alcuna analisi statistica, che la relazione tra le
due variabili non è lineare. Trasformando in maniera logaritmica i
valori dell'asse $x$ la relazione si linearizza.

```{r}
p <- msleep %>% 
  ggplot(
    aes(x = log(bodywt), y = sleep_total, col = vore)
  ) +
  geom_point()
print(p)
```

Infine, aggiustiamo il "tema" del grafico, aggiungiamo le etichette sugli assi e il titolo.

```{r}
msleep %>% 
  ggplot(
    aes(x = log(bodywt), y = sleep_total, col = vore)
  ) +
  geom_point(size = 2) +
    theme(legend.title = element_blank()) +
    labs(
      x = "Log Peso Corporeo",
      y = "Totale Ore di Sonno",
      title = "Il sonno in 83 specie di mammiferi",
      subtitle = "Savage e West (2007)"
     )
```

### Istogramma

Creiamo ora un istogramma che rappresenta la distribuzione del
(logaritmo del) peso medio del cervello delle 83 specie di mammiferi
considerate da Savage e West (2007).

```{r}
msleep %>% 
  ggplot(
    aes(log(brainwt))
  ) +
  geom_histogram(aes(y = ..density..)) +
  labs(
    x = "Log Peso Cervello",
    y = "Frequenza Relativa"
  ) +
  theme(legend.title = element_blank())
```

L'argomento `aes(y=..density..)` in `geom_histogram()` produce le
frequenze relative. L'opzione di default (senza questo argomento) porta
`ggplot()` a rappresentare le frequenze assolute.

### Scrivere il codice in R con stile 

Uno stile di programmazione è un insieme di regole per la gestione
dell'indentazione dei blocchi di codice, per la creazione dei nomi dei
file e delle variabili e per le convenzioni tipografiche che vengono
usate. Scrivere il codice in R con stile consente di creare listati più
leggibili e semplici da modificare, minimizza la possibilità di errore,
e consente correzioni e modifiche più rapide. Vi sono molteplici stili
di programmazione che possono essere utilizzati dall'utente, anche se è
bene attenersi a quelle che sono le convenzioni maggiormente diffuse,
allo scopo di favorire la comunicazione. In ogni caso, l'importante è di
essere coerenti, ovvero di adottare le stesse convenzioni in tutte le
parti del codice che si scrive. Ad esempio, se si sceglie di usare lo
stile `snake_case` per il nome composto di una variabile (es.,
`personality_trait`), non è appropriato usare lo stile *lower Camel
case* per un'altra variabile (es., `socialStatus`). Dato che questo
argomento è stato trattato ampiamente in varie sedi, mi limito qui a
rimandare ad uno stile di programmazione molto popolare, quello proposto
da Hadley Wickham, il creatore di `tidyverse`. Maggiori informazioni
possono essere trovate al seguente link: <http://style.tidyverse.org/>.
