# Modellistica bayesiana 

Una tipica analisi di dati Bayesiana consiste di tre fasi principali:

-   acquisire la conoscenza disponibile su un dato parametro in un
    modello statistico tramite la distribuzione a priori, che è
    tipicamente determinata prima della raccolta dei dati;
-   determinare la funzione di verosimiglianza mediante i dati
    osservati;
-   combinare la distribuzione a priori e la funzione di verosimiglianza
    utilizzando il teorema di Bayes in modo da produrre la distribuzione
    a posteriori.
    
La distribuzione a posteriori costituisce dunque un compromesso tra la
conoscenza precedente del ricercatore (rappresentata dalla distribuzione
a priori) e i dati osservati (rappresentati dalla verosimiglianza),
ovvero riflette le conoscenze aggiornate del ricercatore alla luce delle
nuove evidenze, e viene utilizzata per condurre inferenze.


## Procedura Bayesiana di stima dei parametri

Sulla base di un modello $M$ di parametri $\theta$, la procedura _Bayesiana_ di stima dei parametri si pone il problema di trovare i valori più plausibili di $\theta$, alla luce dei dati disponibili $D$. 
Dato un modello Bayesiano $M$, è possibile usare il teorema di Bayes per aggiornare le nostre credenze a priori su $\theta$ in modo da produrre nuove _credenze a posteriori_ $P_M(\theta \mid D)$ ottenute combinando i dati osservati $D$ e le credenze precedenti sulla base delle assunzioni esplicitate dal modello $M$.
Ci sono due diversi metodi per calcolare le distribuzioni a posteriori 
$P_M(\theta \mid D)$: 

- una precisa derivazione matematica formulata nei termini della distribuzione a priori coniugata alla distribuzione a posteriori, la quale però ha un'applicabilità molto limitata, 
- un metodo più efficiente ma approssimato basato sui metodi Monte Carlo basati su Catena di Markov (MCMC). 

In questo capitolo introdurremo la terminologia e le idee di base. In seguito ci porremo il problema di sviluppare un'intuizione dei metodi MCMC.


## Definizioni e terminologia

Consideriamo un modello Bayesiano $M$ avente una verosimiglianza $P(D \mid \theta)$ sui dati osservati $D$ e una distribuzione a priori $P(\theta)$ sui parametri. Usiamo il teorema di Bayes per aggiornare le nostre credenze a priori sui parametri $P(\theta)$ in modo tale da ottenere le nuove credenze a posteriori:

$$P(\theta \mid D) = \frac{P(D \mid \theta) \ P(\theta)}{P(D)}.$$

L'equazione precedente è costituita dalle seguenti componenti:

- la **distribuzione a posteriori** $P(\theta \mid D)$  - la nostra nuova credenza a posteriori relativamente alla plausibilità di ciascun valore $\theta$ alla luce di $D$;
- la **funzione di verosimiglianza** $P(D \mid \theta)$  - quanto sono verosimili i dati $D$ per ciascun valore fisso $\theta$;
- la **distribuzione a priori** $P(\theta)$  - la nostra credenza iniziale riguardo alla plausibilità di ciascun valore $\theta$;
- la **verosimiglianza marginale** $P(D) = \int P(D \mid \theta) \ P(\theta) \ \text{d}\theta$ -  quanto sono verosimili i dati $D$ alla luce della nostra credenza a priori relativamente a $\theta$.

La probabilità a posteriori è solitamente scritta nel modo seguente:

$$\underbrace{P(\theta \, | \, D)}_{posterior} \propto \underbrace{P(\theta)}_{prior} \ \underbrace{P(D \, | \, \theta)}_{likelihood},$$

dove il segno di proporzionalità indica che le probabilità a sinistra del simbolo $\propto$ sono definite dai termini a destra di  $\propto$ a meno di una costante di normalizzazione. Se $F \colon X \rightarrow \mathbb{R}^+$ è una funzione positiva non normalizzata di probabilità, $P(x) \propto F(x)$ è equivalente a $P(x) = \frac{F(x)}{\sum_{x' \in X} F(x')}$.


## La distribuzione a priori

La selezione delle distribuzioni a priori è spesso vista come una delle
scelte più importanti che un ricercatore fa quando implementa un modello
bayesiano in quanto può avere un impatto sostanziale sui risultati
finali. Le distribuzioni a priori possono presentarsi in molte forme
distributive differenti, come una distribuzione normale, uniforme o di
Poisson, tra le altre. Le distribuzioni a priori possono essere più o
meno informative: le informazioni riflesse in una distribuzione a priori
possono situarsi in un punto qualsiasi del continuum che conduce dalla
completa incertezza (sul valore del parametro oggetto d'indagine) ad una
relativa certezza. Sebbene le distribuzioni a priori possono avere
caratteristiche molto diverse tra loro, esse vengono solitamente
classificate in una di tre categorie:

-   distribuzioni a priori informative,
-   distribuzioni a priori debolmente informative,
-   distribuzioni a priori non informative.

Una classificazione di questo tipo dipende dal giudizio personale del
ricercatore. Ad esempio, una distribuzione normale è caratterizzata da
una media e una varianza, e la varianza (o ampiezza) della distribuzione
definisce al livello di informatività della distribuzione. Una varianza
pari a 1000 può essere considerata "non informativa" in un dato contesto di
ricerca e "informativa" in un altro, a seconda della funzione di
verosimiglianza e dell'unità di misura del parametro.

Non è possibile dire, in generale, che una data distribuzione a priori è
giusta o sbagliata. Molte volte, una distribuzioni a priori non
informativa produce una distribuzione a posteriori simile alla
verosimiglianza, mentre altre volte è possibile ottenere risultati
imprecisi o distorti con distribuzioni a priori debolmente informative.
Allo stesso modo, una distribuzione a priori informativa che non si
sovrappone bene con la verosimiglianza può spostare la distribuzione a
posteriori lontano dalla verosimiglianza, in modo tale che le inferenze
che ne derivano saranno allineate più con distribuzione a priori che con
la verosimiglianza. Indipendentemente dal carattere più o meno
informativo della distribuzione a priori, è sempre importante condurre
un'analisi della sensibilità alla distribuzione a priori per comprendere
l'influenza che le proprietà della distribuzione a priori hanno sulle
stime a posteriori. Quando la dimensione del campione è piccola, la
stima bayesiana spesso utilizza distribuzioni a priori debolmente
informative, ma è possibile che in queste condizioni la specifica
precedente abbia un enorme effetto sulla distribuzione a posteriori.

La soggettività delle distribuzioni a priori è evidenziata dai critici
come un potenziale svantaggio dei metodi Bayesiani. A questa critica,
@vandeSchoot2021modelling rispondono dicendo che, in primo luogo, molti
elementi del processo di inferenza statistica sono soggettivi, al di là
della scelta delle distribuzioni a priori, compreso il modello
statistico scelto dal ricercatore e le ipotesi sulla distribuzione degli
errori. Dire che, nel processo statistico di inferenza, vi è una
componente "soggettiva" corrispondente alla scelta della distribuzione a
priori è fuorviante, in quanto il processo di inferenza statistica è
caratterizzato da molti altri aspetti che sono intrinsecamente
soggettivi. In secondo luogo, le distribuzioni a priori non
corrispondono soltanto ad un aspetto "soggettivo" dell'analisi dei dati.
Invece, svolgono ruoli statistici importante: la "regolarizzazione della
stima" (ovvero, quel processo che porta ad indebolire l'influenza
indebita di osservazioni estreme) e il miglioramento dell'efficienza
della stima (ovvero, la facilitazione dei processi di calcolo numerico
di stima della distribuzione a posteriori).

## Le aspettative dei pazienti con disturbo depressivo maggiore

Nell'esempio che discuteremo di seguito verranno chiarite le relazioni
che legano tra loro le tre distribuzioni che abbiamo introdotto sopra:
la distribuzione a priori, la verosimiglianza e la distribuzioni a
posteriori. Nell'esempio considereremo nuovamente la ricerca di
@zetsche_future_2019. Questi autori si sono chiesti se gli individui
depressi manifestino delle aspettative accurate circa il loro umore
futuro, oppure se tali aspettative siano distorte negativamente.
Esamineremo qui i 30 partecipanti dello studio di @zetsche_future_2019
che hanno riportato la presenza di un episodio di depressione maggiore
in atto. All'inizio della settimana di test, a questi pazienti è stato
chiesto di valutare l'umore che si aspettavano di esperire nei giorni
seguenti della settimana. Mediante una app, i partecipanti dovevano poi
valutare il proprio umore in cinque momenti diversi di ciascuno dei
cinque giorni successivi. Lo studio considera diverse emozioni, ma qui
ci concentriamo solo sulla tristezza.

Sulla base dei dati forniti dagli autori, abbiamo calcolato la media dei
giudizi relativi al livello di tristezza raccolti da ciascun
partecipante tramite la app. Tale media è stata poi sottratta
dall'aspettativa del livello di tristezza fornita all'inizio della
settimana. Per semplificare l'analisi abbiamo considerato la discrepanza
tra aspettative e realtà come un evento dicotomico: valori positivi di
tale differenza indicano che le aspettative circa il livello di
tristezza sono maggiori del livello di tristezza che in seguito viene
effettivamente esperito; ciò significa che le aspettative sono
negativamente distorte (evento codificato con "1"). Si può dire il
contrario (le aspettative sono positivamente distorte) se tale
differenza assume valori negativi (evento codificato con "0").

Nel campione dei 30 partecipanti clinici esaminati da
@zetsche_future_2019, 23 partecipanti manifestano delle aspettative
negativamente distorte e 7 partecipanti manifestano delle aspettative
positivamente distorte. Nella seguente discussione, chiameremo $\theta$
la probabilità dell'evento "le aspettative del partecipante sono
distorte negativamente". Il problema che ci poniamo è quello di ottenere
la stima a posteriori di $\theta$, avendo osservato 23 "successi" in 30
prove, ovvero $\hat{\theta}$ = 23/30 = 0.77. 

Si noti un punto importante qui: un problema di scrivere semplicemente la stima di  $\theta$ come 0.77 è che tale valore ignora l'incertezza della nostra stima. Infatti, il valore di 0.77 si può ottenere come 23/30, o come 230/300, o 2300/3000, o 23000/30000.  L'incertezza della stima 0.77 è diversa in ciascuno di questi casi e questo è molto importante quando si traggono conclusioni dai dati. 

Nell'approccio frequentista, l'unico strumento che abbiamo per caratterizzare la nostra incertezza relativa alla stima di $\theta$ è la distribuzione campionaria della stima di questo parametro nel caso di un ipotetico campionamento ripetuto; non è invece possibile fare riferimento ad un'incertezza relativa al vero valore del parametro stesso. Per una dimensione campionaria pari a 30, la nostra incertezza deriva dalle caratteristiche della distribuzione campionaria e viene calcolata trovando la varianza campionaria -- ovvero, $n \cdot \hat{\theta} (1 - \hat{\theta}) = 30 \cdot 0.77 (1 - 0.77) =  5.31$ -- e poi l'errore standard, $\sigma / \sqrt{n}$ -- qui 0.42. Per la stessa proporzione di successi pari a 0.77, l'aumento della dimensione del campione rende questo errore standard sempre più piccolo. Questa maggiore precisione corrisponde alle proprietà della distribuzione campionaria di $\hat{\theta}$, ma non quantifica l'incertezza relativa al vero valore di $\theta$. 

L'approccio Bayesiano procede in modo diverso e ci fornisce invece l'opportunità di quantificare direttamente la nostra incertezza relativa al vero valore del parametro $\theta$, alla luce dei dati -- non della distribuzione campionaria di $\hat{\theta}$. Tale quantificazione dell'incertezza si trova costruendo la distribuzione a posteriori di $\theta$ mediante la regola di Bayes, come verrà mostrato di seguito.

Per costruire la distribuzione a posteriori di $\theta$, in questo esempio utilizzeremo l'approccio chiamato *grid-based*. Il metodo basato su griglia è un metodo di approsimazione numerica basato su una griglia di punti uniformemente spaziati (si veda
il capitolo [Stima della funzione a posteriori](#chapter-stima-distr-posteriori)). Anche se la maggior parte dei parametri è continua (ovvero, in linea di principio ciascun parametro può assumere un numero infinito di valori), possiamo ottenere un'eccellente approssimazione della distribuzione a posteriori considerando solo una griglia finita di valori dei parametri. In un tale metodo, la densità di probabilità a posteriori può dunque essere approssimata tramite le densità di probabilità cacolate in ciascuna cella della griglia.

Per calcolare la probabilità a posteriori si procede come indicato di seguito.
<span style="background-color: #FFFF00">
Per ciascuno specifico valore $\theta'$ del parametro di interesse (ovvero, di un elemento della griglia) è necessario moltiplicare l'ordinata della probabilità a priori in corrispondenza di $\theta'$ per l'ordinata della funzione di verosimiglianza in corrispondenza di $\theta'$. Tale procedura va ripetuta per ciascun elemento della griglia. 
</span> 
C'è ovviamente bisogno di una griglia molto densa per ottenere buone approssimazioni. 

Il metodo basato su griglia è, in primo luogo, un utile strumento didattico in quanto rende trasparente la logica del processo dell'aggiornamento Bayesiano. Per ragioni che vedremo in seguito, tale metodo non può essere usato per la stima di modelli complessi che includono un grande numero di parametri -- ma non è questo il nostro scopo qui. Ma, al di là di questo limite del metodo basato su griglia, è importante sottolineare che, quale che sia il *metodo* che si usa per stimare la funzione a posteriori, il *significato* della funzione a posteriori non cambia ed è ben illustrato dall'esempio qui discusso.

Iniziamo a costruire la griglia di valori del parametro $\theta$. In questo esempio considereremo 50 valori egualmente spaziati nell'intervallo [0, 1]: 0.000, 0.0204, ..., 0.978, 1.000. Per ottenere i valori griglia procediamo nel modo seguente:

```{r}
n_points <- 50
p_grid <- seq(from = 0, to = 1, length.out = n_points)
p_grid
```

## Distribuzione a priori

Supponiamo che le nostre credenze a priori sulla tendenza di un individuo clinicamente depresso a manifestare delle aspettative distorte negativamente circa il suo umore futuro siano molto scarse. Assumiamo quindi per $\theta$ una distribuzione a priori non informativa -- ovvero, ipotizziamo che la distribuzione a priori sia una distribuzione uniforme nell'intervallo [0, 1]. Dato che consideriamo soltanto $n = 50$ valori possibili per il parametro $\theta$, creiamo un vettore di 50 elementi che conterrà i valori della distribuzione a priori scalando ciascun valore del vettore per $n$ in modo tale che la somma di tutti i valori sia uguale a 1.0 (in questo modo viene definita una funzione di massa di probabilità):

```{r}
prior1 <- dbeta(p_grid, 1, 1) / sum(dbeta(p_grid, 1, 1))
prior1
```

Verifichiamo:

```{r}
sum(prior1)
```

La distribuzione a priori così costruita è rappresentata nella figura \@ref(fig:gridappr1).

```{r gridappr1, fig.cap="Rappresentazione grafica della distribuzione a priori per il parametro $\\theta$, ovvero la probabilità di aspettative future distorte negativamente [@zetsche_future_2019]."}
p1 <- data.frame(p_grid, prior1) %>% 
  ggplot(aes(x=p_grid, xend=p_grid, y=0, yend=prior1)) +
  geom_line()+
  geom_segment(color = "#8184FC") + 
  ylim(0, 0.17) +
  labs(
    x = "Parametro \U03B8",
    y = "Probabilità a priori",
    title = "50 punti"
  )
p1
```

## Funzione di verosimiglianza

Calcoliamo ora la funzione di verosimiglianza utilizzando i 50 valori griglia per $\theta$ che abbiamo definito in precedenza. Per ciascuno dei valori della griglia applichiamo la formula della probabilità binomiale, tendendo sempre costanti i valori dei dati (ovvero 23 "successi" in 30 prove).

Considderiamo, ad esempio, il valore griglia $\theta = 0.816$. Per tale elemento della griglia l'ordinata della funzione di verosimiglianza è pari a  

$$
\begin{aligned}
\binom{30}{23}& \cdot 0.816^{23} \cdot (1 - 0.816)^{7} = 0.135.\notag
\end{aligned}
$$ 

Per fare un secondo esempio, consideriamo il valore griglia $\theta = 0.837$. Per tale elemento della griglia l'ordinata della funzione di verosimiglianza è uguale a

$$
\begin{aligned}
\binom{30}{23}& \cdot 0.837^{23} \cdot (1 - 0.837)^{7} = 0.104.\notag
\end{aligned}
$$
Dobbiamo svolgere questo calcolo per tutti gli elementi della griglia. Usando R il risultato cercato si trova nel modo seguente:

```{r}
likelihood <- dbinom(x = 23, size = 30, prob = p_grid)
likelihood
```

Il vettore `likelihood` è stato ottenuto passando alla funzione `dbinom()` un vettore di valori, ovvero gli elementi della griglia `p_grid`. La funzione `dbinom(x, size, prob)` richiede che vengano specificati tre parametri: il numero di "successi", il numero di prove e la probabilità di successo. Dato che `x` (numero di successi) e `size` (numero di prove bernoulliane) sono degli scalari e `prob` è un vettore, questo significa che la formula della probabilità binomiale verrà applicata a ciascun elemento di `p_grid` tenendo costanti i valori di `x` e `size`, ovvero i dati. In questo modo otteniamo in output un vettore i cui valori corrispondono all'ordinata della funzione di verosimiglianza per il corrispondente valore griglia di $\theta$. La funzione di verosimiglianza così ottenuta è riportata nella figura \@ref(fig:gridappr2).

```{r gridappr2, fig.cap="Rappresentazione della funzione di verosimiglianza per il parametro $\\theta$, ovvero la probabilità di aspettative future distorte negativamente [@zetsche_future_2019]."}
p2 <- data.frame(p_grid, likelihood) %>% 
  ggplot(aes(x=p_grid, xend=p_grid, y=0, yend=likelihood)) +
  geom_segment(color = "#8184FC") +
  ylim(0, 0.17) +
  labs(
    x = "Parametro \U03B8",
    y = "Verosimiglianza"
  )
p2
```

## La stima della distribuzione a posteriori

La distribuzione a posteriori per il parametro $\theta$ si ottiene facendo prima il prodotto della verosimiglianza e della distribuzione a priori, e poi scalando tale prodotto per una costante di normalizzazione. Quindi, se ci limitiamo a fare il prodotto dei valori della distribuzione a priori e dei valori della funzione di verosimiglianza otteniamo la funzione a posteriori *non standardizzata*. 

Ricordiamo che, usando il metodo basato su griglia, stiamo manipolando funzioni di massa di probabilità. Ovvero, siamo in un "mondo discreto".  In questo contesto, una funzione di massa di probabilità non è altro che un'elenco di valori la cui somma deve essere uguale a 1.0. In un "mondo continuo", invece, le probabilità sono definite in un modo completamente diverso: corrispondo all'area in un intervallo di valori sotteso alla funzione di densità. Ma nel nostro esempio corrente ci limitiamo al caso discreto in cui, per calcolare le probabilità, è sufficiente fare delle somme, non sono necessari gli integrali.

Nel caso presente abbiamo deciso di usare una distribuzione a priori non informativa, ovvero una distribuzione uniforme. Per ottenere la funzione a posteriori (di massa di probabilità) non standardizzata è dunque sufficiente moltiplicare ciascun valore della funzione di verosimiglianza per 0.02. Per esempio, per il primo valore della funzione di verosimiglianza che abbiamo discusso quale esempio nella sezione precedente, avremo 

$$
0.135 \cdot 0.02;
$$

per il secondo valore della funzione di verosimiglianza che abbiamo discusso nell'esempio precedente avremo 

$$
0.104 \cdot 0.02;
$$

e così via.

Usando R, possiamo svolgere tutti i calcoli necessari nel modo seguente:

```{r}
unstd_posterior <- likelihood * prior1
unstd_posterior
```

Ricordiamo il principio dell'aritmetica vettorializzata: il vettore `likelihood` è costituito da 50 elementi e il vettore `prior1` è anch'esso costituito da 50 elementi. Se facciamo il prodotto tra i due vettori otteniamo un vettore di 50 elementi ciascuno dei quali uguale al prodotto dei corrispondenti elementi di `likelihood` e `prior1`.

Avendo calcolato i valori della funzione a posteriori non standardizzata è poi necessario dividere per una costante di normalizzazione. Nel caso discreto, trovare il denominatore del teorema di Bayes è molto facile: esso è dato semplicemente dalla somma di tutti i valori della distribuzione a posteriori non normalizzata. Per i dati presenti, tale costante di
normalizzazione è uguale a 0.032:

```{r}
sum(unstd_posterior)
```

Per fare un esempio, standardizziamo i due valori che abbiamo discusso negli esempi precedenti: $0.135 \cdot 0.02 / 0.032$ e $0.104 \cdot 0.02 / 0.032$.
Così facendo, otteniamo il risultato per cui la somma di tutti e 50 i valori della distribuzione a posteriori normalizzata diventa uguale a 1.0.

Svolgiamo tutti i calcoli in R:

```{r}
posterior <- unstd_posterior / sum(unstd_posterior)
posterior
```

Verifichiamo:

```{r}
sum(posterior)
```

In questo particolare esempio, la distribuzione a posteriori trovata
come descritto sopra non è altro che la versione normalizzata della
funzione di verosimiglianza: questo avviene perché la distribuzione a
priori uniforme non ha aggiunto altre informazioni oltre a quelle che
erano già fornite dalla funzione di verosimiglianza.

La funzione a posteriori che abbiamo calcolato con il metodo _grid-based_ è riportata nella figura \@ref(fig:gridappr3).

```{r gridappr3, fig.cap="Rappresentazione della distribuzione a posteriori per il parametro $\\theta$, ovvero la probabilità di aspettative future distorte negativamente [@zetsche_future_2019]."}
p3 <- data.frame(p_grid, posterior) %>% 
  ggplot(aes(x=p_grid, xend=p_grid, y=0, yend=posterior)) +
  geom_segment(color = "#8184FC") +
  ylim(0, 0.17) +
  labs(
    x = "Parametro \U03B8",
    y = "Probabilità a posteriori"
  )
p3
```

Le funzioni rappresentate nelle figure \@ref(fig:gridappr1), \@ref(fig:gridappr2) e \@ref(fig:gridappr3) sono state calcolate utilizzando una griglia di 50 valori equi-spaziati per il parametro $\theta$. I segmenti verticali rappresentano l'intensità della funzione in corrispondenza di ciascuna modalità parametro $\theta$. Nella figura \@ref(fig:gridappr1) e nella figura \@ref(fig:gridappr3) la somma delle lunghezze dei segmenti verticali è pari ad 1.0 (in altri termini, la funzione a priori e la funzione a posteriori sono delle funzioni di massa di probabilità, in questo esempio); ciò non si verifica, invece, nel caso della figura \@ref(fig:gridappr3) (la funzione di verosimiglianza non è mai una funzione di probabilità, né nel caso discreto né in quello continuo).

## La stima della distribuzione a posteriori (versione 2)

Continuiamo la discussione dell'esempio precedente ed esaminiamo l'impatto sulla distribuzione a posteriori di una distribuzione a priori informativa. Una distribuzione a priori informativa riflette un alto grado di certezza sui parametri del modello da stimare.
Un ricercatore può utilizzare una distribuzione a priori informativa per introdurre nel processo di stima le informazioni esistenti che suggeriscono delle restrizioni sulla possibile gamma di valori di un particolare parametro. 

Nel caso presente, supponiamo che la letteratura psicologica fornisca delle informazioni a proposito del valore di $\theta$, ovvero ci fornisca delle informazioni sul valore della probabilità che le aspettative future di un individuo clinicamente depresso siano distorte negativamente -- in altri termini, sono già state svolte ricerche precedenti su questo aspetto e risultati empirici sono già stati raccolti: in una serie di ricerche precedenti è stato trovato che $\theta$ assumeva valori compresi in una certa gamma. In tali circostanze, anziché utilizzare una distribuzione a priori non informativa per $p(\theta)$, il ricercatore può decidere di utilizzare una distribuzione a priori informativa che riflette le conoscenze che sono state acquisite in precedenza sul possibile valore del parametro. Nel caso presente, supponiamo (irrealisticamente) che tali conoscenze pregresse si possano esprimere nei termini di una distribuzione che ha la forma di una Beta di parametri $\alpha = 2$ e $\beta = 10$. Tali ipotetiche conoscenze pregresse (ripeto, del tutto irrealistiche) le quali si riflettono in una Beta(2, 10) ritengono molto plausibili valori bassi di $\theta$ e considerano come impossibili i valori $\theta$ superiori a 0.5. Questo è equivalente a dire che ci aspettiamo che le aspettative relative all'umore futuro siano distorte negativamente solo per pochissimi individui clinicamente depressi -- in altre parole, ci aspettiamo che la maggioranza degli individui clinicamente depressi sia inguaribilmente ottimista. Questa è, ovviamente, una credenza a priori del tutto irrealistica. La esamino qui, non perché abbia alcun senso nel contesto dei dati di @zetsche_future_2019, ma soltanto per fare un esempio che illustra come la distribuzione a posteriori fornisca una sorta di "compromesso" tra la distribuzione a priori e la verosimiglianza, ovvero per chiarire l'impatto che la distribuzione a priori ha sulla distribuzione a posteriori.

Con calcoli del tutto simili a quelli descritti sopra si giunge alla distribuzione a posteriori rappresentata nella figura \@ref(fig:gridappr4). Iniziamo a definire una griglia
unidimensionale equispaziata di possibili valori del parametro $\theta$. Anche in questo caso usiamo 50 valori possibili del parametro $\theta$:

```{r}
n_points <- 50
p_grid <- seq(from = 0, to = 1, length.out = n_points)
```

Per la distribuzione a priori scelgo una Beta(2, 10).

```{r}
alpha <- 2
beta <- 10
prior2 <- dbeta(p_grid, alpha, beta) / sum(dbeta(p_grid, alpha, beta))
sum(prior2)
```

Tale distribuzione a priori è rappresentata nella figura
\@ref(fig:gridappr4).

```{r gridappr4, fig.cap="Rappresentazione di una funzione a priori informativa per il parametro $\\theta$."}
plot_df <- data.frame(p_grid, prior2) 
p4 <- plot_df %>% 
  ggplot(aes(x=p_grid, xend=p_grid, y=0, yend=prior2)) +
  geom_segment(color = "#8184FC") +
  ylim(0, 0.17) +
  labs(
    x = "",
    y = "Probabilità a priori",
    title = "50 punti"
  )
p4
```

Calcoliamo il valore della funzione di verosimiglianza in corrispondenza
di ciascun punto della griglia. La funzione di verosimiglianza è
identica a quella considerata nell'esempio precedente.

```{r}
likelihood <- dbinom(23, size = 30, prob = p_grid)
```

Calcolo il prodotto tra la verosimiglianza e la distribuzione a priori,
per ciascun punto della griglia:

```{r}
unstd_posterior2 <- likelihood * prior2
```

Normalizzo la distribuzione a posteriori in modo tale che la somma sia
1.

```{r}
posterior2 <- unstd_posterior2 / sum(unstd_posterior2)
sum(posterior2)
```

La nuova funzione a posteriori è rappresentata nella figura
\@ref(fig:gridappr5).

```{r gridappr5, fig.cap="Rappresentazione della funzione a posteriori per il parametro $\\theta$ calcolata utilizzando una distribuzione a priori informativa."}
plot_df <- data.frame(p_grid, posterior2)
p5 <- plot_df %>%
  ggplot(aes(x = p_grid, xend = p_grid, y = 0, yend = posterior2)) +
  geom_segment(color = "#8184FC") +
  ylim(0, 0.17) +
  labs(
    x = "Parametro \U03B8",
    y = "Probabilità a posteriori"
  )
p5
```

Facendo un confronto tra le figure \@ref(fig:gridappr4) e
\@ref(fig:gridappr5) si nota come la distribuzione a priori per il
parametro $\theta$ e la distribuzione a posteriori per il parametro
$\theta$ sono molto diverse. In particolare, si noti che la
distribuzione a posteriori rappresentata nella \@ref(fig:gridappr5)
risulta spostata verso destra su posizioni più vicine a quelle della
verosimiglianza, rappresentata nella figura \@ref(fig:gridappr2). Si
noti anche, a causa dell'effetto della distribuzione a priori, le
distribuzioni a posteriori riportate nelle figure \@ref(fig:gridappr3) e
\@ref(fig:gridappr5) sono molto diverse tra loro. Discuteremo in seguito
l'influenza della distribuzione a priori sull'inferenza finale.

## Sommario della funzione a posteriori

Una volta calcolata la distribuzione a posteriori dobbiamo riassumerla
in qualche modo. Nel caso in cui venga usato un metodo *grid-based*, il
problema del calcolo delle aree sottese alla funzione a posteriori in
qualunque intervallo può essere risolto in vari modi. Tuttavia, questo
problema trova una soluzione molto più semplice se viene utilizzato un
metodo diverso per la stima della distribuzione a posteriori, come
vedremo di seguito. Non discuteremo dunque la possibile soluzione di
questo problema nel caso presente, in quanto il metodo metodo
*grid-based* per il calcolo della distribuzione a posteriori è solo un
esempio didattico.



### Differenza tra intervalli di confidenza e di credibilità

L'approccio frequentista generalmente ipotizza che il mondo abbia certe proprietà (ad esempio, un parametro viene assunto che un dato parametro ha un particolare valore vero) e cercano di condurre esperimenti la cui conclusione risultante sarà corretta con almeno un livello minimo di probabilità. Per esprimere l'incertezza della nostra conoscenza dopo un esperimento, l'approccio frequentista utilizza un "intervallo di confidenza" -- ovvero, un intervallo di valori progettato per includere il vero valore del parametro con una probabilità minima, diciamo il 95%. Un frequentista progetterà l'esperimento e la procedura di calcolo dell'intervallo di confidenza al 95% in modo tale che su ogni 100 esperimenti eseguiti si prevede che almeno 95 degli intervalli di confidenza risultanti includano il vero valore del parametro; gli altri 5 potrebbero essere leggermente sbagliati, o potrebbero essere del tutto assurdi. Dal punto di vista dell'approccio frequentista, questo è accettabile, purché 95 inferenze su 100 siano corrette (ma ovviamente noi preferiremmo che i 5 risultati sbagliati fossero leggermente sbagliati, non totalmente assurdi).

L'approccio Bayesiano formula il problema in modo diverso. Invece di dire che il parametro ha un valore vero (ma sconosciuto), il metodo Bayesiano dice che, prima di eseguire l'esperimento, è possibile assegnare una distribuzione di probabilità, che chiamano stato di credenza, a quello che è il vero valore del parametro. Questa distribuzione a priori potrebbe essere nota (per esempio, sappiamo che la distribuzione dei punteggi del QI è normale con media 100 e deviazione standard 15) o potrebbe essere  del tutto arbitraria. L'inferenza Bayesiana è semplice: si raccolgono alcuni dati e si calcola la probabilità di diversi valori del parametro __dati__ i dati. Questa nuova distribuzione di probabilità è chiamata "distribuzione a posteriori". L'approccio Bayesiano riassumere l'incertezza descrivendo un intervallo di valori sulla distribuzione di probabilità a posteriori che include il 95% della probabilità -- questo intervallo è chiamato "intervallo di credibilità del 95%".

Un proponente dell'approccio Bayesiano potrebbe criticare l'intervallo di confidenza frequentista in questo modo: "Perché dovrei dare importanza al fatto che 95 esperimenti su 100 producono un intervallo di confidenza che include il vero valore del parametro sconosciuto? Non mi interessano 95 esperimenti __che non ho eseguito__; mi interessa l'unico esperimento __che ho effettivamente eseguito__. La regola decisionale frequentista consente che 5 risultati su 100 siano completamente privi di senso [es., valori negativi, valori impossibili] purché gli altri 95 siano corretti. Ma questo è inaccettabile."

Un proponente dell'approccio frequentista potrebbe criticare l'intervallo di credibilità Bayesiano in questo modo: "Perché dovrei dare importanza al fatto che il 95% della probabilità a posteriori è incluso in un dato intervallo? La risposta Bayesiana è corretta solo se la distribuzione a priori è corretta. Ma chi mi garantisce che tale distribuzione non sia stata scelta in un modo del tutto inappropriato?"

Vorrei rendere esplicito il fatto che, in questo insegnamento, io mi schiero in maniera chiara a favore dell'approccio Bayesiano.  La critica che i Bayesiani rivolgono all'approccio frequentista mi sembra sensata.  La critica che i frequentisti rivolgono all'approccio Bayesiano mi sembra, invece, debole e poco convincente.  Spero che ciò che verrà detto in seguito chiarirà questo punto.

## Conclusioni {-}

Possiamo specificare un modello bayesiano definendo una distribuzione congiunta su variabili osservate, $\mathcal Y$, e un insieme di parametri sconosciuti, $\theta$.

$$ 
  p(\mathcal Y, \theta) 
$$
Questa distribuzione congiunta si decompone convenientemente in due termini,

$$ 
  p(\mathcal Y, \theta) = p(\theta)  p(\mathcal Y \mid \theta) 
$$
Il primo termine, $p(\theta)$, è la densità a priori e codifica l'insieme di valori plausibili dei parametri, con i valori più plausibili aventi una densità maggiore. È chiamato "a priori" perché racchiude la nostra conoscenza - e la sua mancanza - sui parametri da stimare prima di osservare i dati. Il secondo termine, $p(\mathcal Y \mid \theta)$, è la verosimiglianza. Dati i parametri del modello $\theta$, $p(\mathcal Y \mid \theta)$ definisce il processo di generazione per $\mathcal Y$.

L'inferenza esegue il _reverse engineering_ del processo di generazione dei dati e si chiede: 

> dato un modello e un campione di osservazioni, $\mathcal Y$, quali sono i valori più plausibili dei parametri che potrebbero aver generato le osservazioni? 

In un contesto Bayesiano, l'insieme dei valori plausibili dei parametri condizionati ai dati è caratterizzato dalla distribuzione a posteriori, $p(\theta \mid \mathcal Y)$. La regola di Bayes stabilisce che

$$ 
  p(\theta \mid \mathcal Y) \propto p(\theta)  p(\mathcal Y \mid \theta),
$$
dove $\propto$ sta per "proporzionale a" e indica che la distribuzione a posteriori combina le informazioni fornite dai dati e la nostra conoscenza precedente. Un'espressione analitica per $p(\theta \mid \mathcal Y)$ è raramente disponibile e dobbiamo fare affidamento su algoritmi di calcolo numerico per conoscere la distribuzione a posteriori. Una strategia generale che esamineremo in seguito consiste nel prelevare campioni approssimativi dalla distribuzione a posteriori e utilizzarli per costruire stime empiriche della media a posteriori, della varianza, della mediana, dei quantili e di altre quantità di interesse. Qui abbiamo presentato il metodo *grid-based* per il calcolo della distribuzione a posteriori. I metodi basati su griglia funzionano benissimo quando la distribuzione a posteriori dipende da un numero molto piccolo di parametri sconosciuti, ma non possono essere usati nel caso di modelli statistici più complessi che includono un numero maggiore di parametri.


