# Appendici {-}

## Simbologia di base {#simbologia-di-base .unnumbered}

Per una scrittura più sintetica possono essere utilizzati alcuni simboli
matematici.

-   L'operatore logico booleano $\land$ significa "e" (congiunzione
    forte) mentre il connettivo di disgiunzione $\lor$ significa "o"
    (oppure) (congiunzione debole).

-   Il quantificatore esistenziale $\exists$ vuol dire "esiste almeno
    un" e indica l'esistenza di almeno una istanza del concetto/oggetto
    indicato. Il quantificatore esistenziale di unicità $\exists!$
    ("esiste soltanto un") indica l'esistenza di esattamente una istanza
    del concetto/oggetto indicato. Il quantificatore esistenziale
    $\nexists$ nega l'esistenza del concetto/oggetto indicato.

-   Il quantificatore universale $\forall$ vuol dire "per ogni."

-   L'implicazione logica "$\Rightarrow$" significa "implica" (se
    ...allora). $P \Rightarrow Q$ vuol dire che $P$ è condizione
    sufficiente per la verità di $Q$ e che $Q$ è condizione necessaria
    per la verità di $P$.

-   L'equivalenza matematica "$\iff$" significa "se e solo se" e indica
    una condizione necessaria e sufficiente, o corrispondenza biunivoca.

-   Il simbolo $\vert$ si legge "tale che."

-   Il simbolo $\triangleq$ (o $:=$) si legge "uguale per definizione."

-   Il simbolo $\Delta$ indica la differenza fra due valori della
    variabile scritta a destra del simbolo.

-   Il simbolo $\propto$ si legge "proporzionale a."

-   Il simbolo $\approx$ si legge "circa."

-   Il simbolo $\in$ della teoria degli insiemi vuol dire "appartiene" e
    indica l'appartenenza di un elemento ad un insieme. Il simbolo
    $\notin$ vuol dire "non appartiene."

-   Il simbolo $\subseteq$ si legge "è un sottoinsieme di" (può
    coincidere con l'insieme stesso). Il simbolo $\subset$ si legge "è
    un sottoinsieme proprio di."

-   Il simbolo $\#$ indica la cardinalità di un insieme.

-   Il simbolo $\cap$ indica l'intersezione di due insiemi. Il simbolo
    $\cup$ indica l'unione di due insiemi.

-   Il simbolo $\emptyset$ indica l'insieme vuoto o evento impossibile.


## Numeri binari, interi, razionali, irrazionali e reali {#numeri-binari-interi-razionali-irrazionali-e-reali .unnumbered}

### Numeri binari {#numeri-binari .unnumbered}

I più semplici sono i numeri binari, cioè zero o uno. Useremo spesso
numeri binari per rappresentare se qualcosa è vero o falso, o presente o
assente.

Supponiamo di chiedere a 10 studenti "Ti piacciono i mirtilli?" Poniamo
che le risposte siano le seguenti:

```{r}
opinion <- c('Yes','No','Yes','No','Yes','No','Yes','Yes','Yes','Yes')
opinion
```

Tali risposte possono essere ricodificate nei termini di valori di
verità, ovvero, vero e falso, generalmente denotati rispettivamente come
1 e 0. In tale ricodifica può essere effettuata mediante l'operatore
`==` che è un test per l'uguaglianza e restituisce il valore logico VERO
se le due cose sono uguali e FALSO se non lo sono:

```{r}
opinion <- opinion == "Yes"
opinion
```

R considera i valori di verità e i numeri binari in modo equivalente, con
TRUE uguale a 1 e FALSE uguale a zero. Di conseguenza, possiamo
effettuare operazioni algebriche sui valori logici VERO e FALSO.
Nell'esempio, possiamo sommare i valori di verità, dividere per 10

```{r}
sum(opinion) / length(opinion)
```

e concludere che 7 risposte su 10 sono positive.


### Numeri interi {#numeri-interi .unnumbered}

Un numero intero è un numero senza decimali. Si dicono __naturali__ i
numeri che servono a contare, come 1, 2, ... L'insieme dei numeri
naturali si indica con il simbolo $\mathbb{N}$. È anche necessario
introdurre i numeri con il segno per poter trattare grandezze negative.
Si ottengono così l'insieme numerico dei numeri interi relativi:
$\mathbb{Z} = \{0, \pm 1, \pm 2, \dots \}$

### Numeri razionali {#numeri-razionali .unnumbered}

I numeri razionali sono i numeri frazionari $m/n$, dove $m, n \in N$,
con $n \neq 0$. Si ottengono così i numeri razionali:
$\mathbb{Q} = \{\frac{m}{n} \,\vert\, m, n \in \mathbb{Z}, n \neq 0\}$.
È evidente che $\mathbb{N} \subseteq \mathbb{Z} \subseteq \mathbb{Q}$.
Anche in questo caso è necessario poter trattare grandezze negative. I
numeri razionali non negativi sono indicati con
$\mathbb{Q^+} = \{q \in \mathbb{Q} \,\vert\, q \geq 0\}$.

### Numeri irrazionali {#numeri-irrazionali .unnumbered}

Tuttavia, non tutti i punti di una retta $r$ possono essere
rappresentati mediante i numeri interi e razionali. È dunque necessario
introdurre un'altra classe di numeri. Si dicono __irrazionali__, e sono
denotati con $\mathbb{R}$, i numeri che possono essere scritti come una
frazione $a / b$, con $a$ e $b$ interi e $b$ diverso da 0. I numeri
irrazionali sono i numeri illimitati e non periodici che quindi non
possono essere espressi sotto forma di frazione. Per esempio,
$\sqrt{2}$, $\sqrt{3}$ e ${\displaystyle \pi =3,141592\ldots}$ sono
numeri irrazionali.

### Numeri reali {#numeri-reali .unnumbered}

I punti della retta $r$ sono quindi "di più" dei numeri razionali. Per
poter rappresentare tutti i punti della retta abbiamo dunque bisogno dei
numeri __reali__. I numeri reali possono essere positivi, negativi o nulli
e comprendono, come casi particolari, i numeri interi, i numeri
razionali e i numeri irrazionali. Spesso in statisticac il numero dei
decimali indica il grado di precisione della misurazione.


## Intervalli {#intervalli .unnumbered}

Un intervallo si dice chiuso se gli estremi sono compresi
nell'intervallo, aperto se gli estremi non sono compresi. Le
caratteristiche degli intervalli sono riportate nella tabella seguente.

               Intervallo                          
  ------------------------------------- ---------- -------------------
                 chiuso                  \[a, b\]   $a \leq x \leq b$
                 aperto                   (a, b)       $a < x < b$
   chiuso a sinistra e aperto a destra   \[a, b)     $a \leq x < b$
   aperto a sinistra e chiuso a destra   (a, b\]     $a < x \leq b$


## Insiemi {#cap:insiemi .unnumbered}

Un insieme (o collezione, classe, gruppo, ...) è un concetto primitivo,
ovvero è un concetto che già possediamo. Georg Cantor l'ha definito nel
modo seguente:

> un insieme è una collezione di oggetti, determinati e distinti, della nostra percezione o del nostro pensiero, concepiti come un tutto unico; tali oggetti si dicono elementi dell'insieme.

Mentre non è rilevante la natura degli oggetti che costituiscono
l'insieme, ciò che importa è distinguere se un dato oggetto appartenga o
meno ad un insieme. Deve essere vera una delle due possibilità: il dato
oggetto è un elemento dell'insieme considerato oppure non è elemento
dell'insieme considerato. Due insiemi $A$ e $B$ si dicono uguali se sono
formati dagli stessi elementi, anche se disposti in ordine diverso:
$A=B$. Due insiemi $A$ e $B$ si dicono diversi se non contengono gli
stessi elementi: $A \neq B$. Ad esempio, i seguenti insiemi sono uguali:
$$\{1, 2, 3\} = \{3, 1, 2\} = \{1, 3, 2\}= \{1, 1, 1, 2, 3, 3, 3\}.$$
Gli insiemi sono denotati da una lettera maiuscola, mentre le lettere
minuscole, di solito, designano gli elementi di un insieme. Per esempio,
un generico insieme $A$ si indica con
$$A = \{a_1, a_2, \dots, a_n\}, \quad \text{con~} n > 0.$$

La scrittura $a \in A$ dice che $a$ è un elemento di $A$. Per dire che
$b$ non è un elemento di $A$ si scrive $b \notin A.$

Per quegli insiemi i cui elementi soddisfano una certa proprietà che li
caratterizza, tale proprietà può essere usata per descrivere più
sinteticamente l'insieme:
$$
A = \{x ~\vert~ \text{proprietà posseduta da~} x\},
$$ 
che si legge come "$A$ è l'insieme degli elementi $x$ per cui è vera la proprietà
indicata." Per esempio, per indicare l'insieme $A$ delle coppie di
numeri reali $(x,y)$ che appartengono alla parabola $y = x^2 + 1$ si può
scrivere: 
$$
A = \{(x,y) ~\vert~ y = x^2 + 1\}.
$$
Dati due insiemi $A$ e $B$, diremo che $A$ è un *sottoinsieme* di $B$ se
e solo se tutti gli elementi di $A$ sono anche elementi di $B$:
$$A \subseteq B \iff (\forall x \in A \Rightarrow x \in B).$$ Se esiste
almeno un elemento di $B$ che non appartiene ad $A$ allora diremo che
$A$ è un *sottoinsieme proprio* di $B$:
$$
A \subset B \iff (A \subseteq B, \exists~ x \in B ~\vert~ x \notin A).
$$
Un altro insieme, detto *insieme delle parti*, o insieme potenza, che si
associa all'insieme $A$ è l'insieme di tutti i sottoinsiemi di $A$,
inclusi l'insieme vuoto e $A$ stesso. Per esempio, per l'insieme
$A = \{a, b, c\}$, l'insieme delle parti è: 
$$
\mathcal{P}(A) = \{
\emptyset, \{a\}, \{b\}, \{c\},
 \{a, b\}, \{a, c\}, \{c, b\},
 \{a, b, c\}
\}.
$$

### Operazioni tra insiemi {#operazioni-tra-insiemi .unnumbered}

Si definisce __intersezione__ di $A$ e $B$ l'insieme $A \cap B$ di tutti
gli elementi $x$ che appartengono ad $A$ e contemporaneamente a $B$:
$$A \cap B = \{x ~\vert~ x \in A \land x \in B\}.$$

Si definisce __unione__ di $A$ e $B$ l'insieme $A \cup B$ di tutti gli
elementi $x$ che appartengono ad $A$ o a $B$, cioè
$$
A \cup B = \{x ~\vert~ x \in A \lor x \in B\}.
$$

__Differenza__. Si indica con $A \setminus B$ l'insieme degli elementi di
$A$ che non appartengono a $B$:
$$A \setminus B = \{x ~\vert~ x \in A \land x \notin B\}.$$

__Insieme complementare__. Nel caso che sia $B \subseteq A$, l'insieme
differenza $A \setminus B$ è detto insieme complementare di $B$ in $A$ e
si indica con $B^C$.

Dato un insieme $S$, una __partizione__ di $S$ è una collezione di
sottoinsiemi di $S$, $S_1, \dots, S_k$, tali che
$$S = S_1 \cup S_2 \cup \dots S_k$$ e
$$S_i \cap S_j, \quad \text{con~} i \neq j.$$

La relazione tra unione, intersezione e insieme complementare è data
dalle leggi di DeMorgan: $$(A \cup B)^c = A^c \cap B^c,$$
$$(A \cap B)^c = A^c \cup B^c.$$

### Diagrammi di Eulero-Venn {#diagrammi-di-eulero-venn .unnumbered}

In molte situazioni è utile servirsi dei cosiddetti diagrammi di
Eulero-Venn per rappresentare gli insiemi e verificare le proprietà
delle operazioni tra insiemi (si veda la figura \@ref(fig:sets-venn-diagrams). 
I diagrammi di Venn sono così nominati in onore del matematico inglese del diciannovesimo secolo John Venn anche se Leibnitz e Eulero avevano già in precedenza utilizzato rappresentazioni simili.
In tale rappresentazione, gli insiemi sono individuati da regioni del piano delimitate da una curva chiusa. Nel caso di insiemi finiti, è possibile evidenziare esplicitamente alcuni elementi di un insieme mediante punti, quando si
possono anche evidenziare tutti gli elementi degli insiemi considerati.

```{r sets-venn-diagrams, out.width='100%', echo=FALSE, fig.cap="In tutte le figure $S$ è la regione delimitata dal rettangolo, $L$ è la regione all'interno del cerchio di sinistra e $R$ è la regione all'interno del cerchio di destra. La regione evidenziata mostra l'insieme indicato sotto ciascuna figura."}
knitr::include_graphics('images/sets-venn-diagrams.pdf')
```

I diagrammi di Eulero-Venn che forniscono una dimostrazione delle leggi
di DeMorgan sono forniti nella figura \@ref(fig:demorgan). 

```{r demorgan, out.width='100%', echo=FALSE, fig.cap="Dimostrazione delle leggi di DeMorgan."}
knitr::include_graphics('images/demorgan.pdf')
```


### Coppie ordinate e prodotto cartesiano {#sec:prod_cartesiano .unnumbered}

Una coppia ordinata $(x,y)$ è l'insieme i cui elementi sono $x \in A$ e
$y \in B$ e nella quale $x$ è la prima componente (o prima coordinata),
$y$ la seconda. L'insieme di tutte le coppie ordinate costruite a
partire dagli insiemi $A$ e $B$ viene detto __prodotto cartesiano__:
$$A \times B = \{(x, y) ~\vert~ x \in A \land y \in B\}.$$ Ad esempio,
sia $A = \{1, 2, 3\}$ e $B = \{a, b\}$. Allora,
$$\{1, 2\} \times \{a, b, c\} = \{(1, a), (1, b), (1, c), (2, a), (2, b), (2, c)\}.$$

### Cardinalità {#cardinalità .unnumbered}

Si definisce __cardinalità__ (o potenza) di un insieme finito il numero
degli elementi dell'insieme. Viene indicata con $\vert A\vert, \#(A)$ o
$\text{c}(A)$.

